【裁判字號】    99,上易,58
【裁判日期】    990210
【裁判案由】    詐欺
【裁判全文】
臺灣高等法院刑事判決                  99年度上易字第58號
上  訴  人  臺灣桃園地方法院檢察署檢察官
被      告  乙○○
上列上訴人因被告詐欺案件，不服臺灣桃園地方法院98年度簡上
字第791號，中華民國98年10月30日第一審判決（聲請簡易處刑
案號：臺灣桃園地方法院檢察署98年度偵字第9375、11857號）
，提起上訴，本院判決如下：
    主  文
上訴駁回。
    理  由
一、公訴意旨略以：被告乙○○可預見提供銀行帳戶供他人使用
    ，可能供詐欺者掩飾或隱匿渠等犯罪所得財物，竟因缺錢花
    用，不違背其本意，基於提供自己銀行存摺帳戶予不明之人
    幫助他人掩飾犯罪所得財物之犯意，於民國98年3 月2 日下
    午1 時許，在桃園縣龜山鄉○○路100 號之某便利商店前，
    將其所有之臺新國際商業銀行（下稱臺新銀行）縣府分行帳
    號00000000000000號帳戶（下稱臺新銀行帳戶）之提款卡、
    印章及密碼（聲請簡易判決處刑書漏載印章）交付予某真實
    姓名不詳之成年人做為犯罪工具。嗣由某真實姓名不詳之成
    年人所屬之詐欺集團，意圖為自己不法之所有，先於98年3
    月間某時許，於露天拍賣網站上刊登販售數位相機及行動電
    話等商品之不實訊息，俟被害人黃姵綺、甲○○分別於98年
    3月1日某時、同年月2日晚間10時許，上網分別標得數位相
    機、行動電話後，要求黃姵綺、甲○○依其指示匯款，致黃
    姵綺、甲○○陷於錯誤，分別依照該詐騙集團成員指示，黃
    姵綺於98年3月2日下午6時54分許，至高雄市○○區○○路
    之臺北富邦銀行自動櫃員機，匯款新臺幣（下同）5,500元
    至被告上開臺新銀行帳戶；甲○○於98年3月2日晚間11時28
    分許，至臺中縣大里市○○路460號之7-11便利商店內之中
    國信託銀行自動櫃員機匯款6千元至被告上開臺新銀行帳戶
    （聲請簡易判決處刑書將黃姵綺誤載為丙○○，且漏未記載
    黃姵綺、甲○○受騙時間、地點）。嗣因黃姵綺、甲○○發
    覺受騙而報警處理，始循線查悉上情。因認被告涉有刑法第
    30條第1項、第339條第1項之幫助詐欺取財罪嫌等語。
二、按犯罪事實應依證據認定之，無證據不得認定犯罪事實，又
    不能證明被告犯罪或其行為不罰者，應諭知無罪之判決，刑
    事訴訟法第154 條第2 項、第301 條第1 項分別定有明文。
    另認定犯罪事實所憑之證據，雖不以直接證據為限，間接證
    據亦包括在內；然而無論直接或間接證據，其為訴訟上之證
    明，須於通常一般之人不致有所懷疑，而得確信其為真實之
    程度者，始得據為有罪之認定，倘其證明尚未達到此一程度
    ，而有合理之懷疑存在時，即無從為有罪之認定（最高法院
    76年度臺上字第4986號判例參照）。
三、公訴人指被告涉有幫助詐欺取財罪嫌，無非係以證人甲○○
    、丙○○警詢時之指述、被告臺新銀行帳戶開戶資料、存款
    往來明細、被害人匯款單為其主要論據。訊據被告固坦承有
    申請開立上開臺新銀行縣府分行帳戶之事實不諱，惟堅決否
    認有何幫助詐欺取財之犯行，辯稱：伊因找工作，在求職網
    站開放履歷表，詐騙集團成員因而與伊聯絡，說要提供工作
    機會，並要伊開立2個帳戶，作為匯薪水及彩券行收錢之用
    。原本僅要伊帳戶影本，後又說要辦理提款額度變更，騙伊
    交付第一銀行帳戶存摺、臺新銀行帳戶提款卡、印章。伊為
    避免伊的錢與公司收的錢混在一起，已將臺新銀行帳戶開戶
    的1,000元領出。回家後對方又告以需要其密碼，伊才告訴
    對方臺新銀行帳戶密碼。翌日因朋友劉曉蘋告知伊被騙了，
    伊因此打電話至反詐騙專線，並依指示打電話至臺新銀行客
    服中心先辦遺失，去派出所做筆錄，警察要求伊先去銀行調
    閱明細，就約晚上的時間。聲請帳戶明細後，發現已有錢進
    去，且被領走。伊沒有幫助詐欺之犯意等語。
四、經查:
 (一)、上開臺新銀行帳戶係被告所申請開立，而被害人黃姵綺、
     甲○○分別於98年3月1日某時、同年月2日晚間10時許，上
     網購物遭詐騙，黃姵綺於98年3月2日下午6時54分許，至高
     雄市○○區○○路之臺北富邦銀行自動櫃員機，匯款5,500
     元；甲○○於98年3月2日晚間11時28分許，至臺中縣大里
     市○○路460號之7-11便利商店內之中國信託銀行自動櫃員
     機匯款6千元，均匯入上開臺新銀行帳戶等情，業據證人丙
     ○○（即黃姵綺之母）、甲○○證述綦詳（見偵11857卷第
     11頁，偵9375卷第8-10頁），並有臺新銀行帳戶開戶資料
     、存款往來明細、匯款單在卷可稽（見偵11857卷第12、13
     -17頁，偵9375號卷第11-16、22頁），堪信為真實。惟幫
     助詐欺罪之成立，除有積極證據以供憑認被告知悉他人施
     詐仍予助力外，單憑被害人匯入被告帳戶之事實，尚不足
     以逕認或推論被告本件犯行。
 (二)、被告供稱：伊於98年2、3月間因找工作，因此在一０四公
     司網站開放履歷表等語，經原審函詢一０四公司被告於該
     公司網站求職相關資料，該公司函覆：「1...莊君（即被
     告）首次登錄時間為96年1月3日成為本公司網站求職會員
     。2.本網站提供求職者服務內容包括：求職者主動應徵、
     履歷自動配對服務及求才廠商主動查詢人才服務，此三種
     服務模式皆有可能使廠商瀏覽求職者履歷，惟後二者須求
     職者同意開放其履歷表供本公司或廠商查詢，本公司系統
     始得配對或徵才廠商始得以搜尋瀏覽。... 」，並提供被
     告首次登錄之IP記錄、被告留存之履歷資料、45天內廠商
     瀏覽記錄等件，此有該公司98年9月25日一０四（九十八）
     法字第098041032號函在卷可按（見原審簡上字卷第54-62
     頁），可見被告確實於96年1月至一０四公司網站登錄其資
     料求職，且求才廠商可透過該網站點閱被告所留存之履歷
     。被告另辯稱：本件應徵工作係伊第一次申辦銀行帳戶，
     對方說是從事發行彩券之公司，委託投注站銷售，每天要
     到彩券行收錢，伊應徵的工作是會計助理，對方說要2個帳
     戶，伊辦理的一個是第一銀行帳戶，一個是臺新銀行帳戶
     。伊先前雖有打工經驗，但都是領現金等語(見偵9375卷第
     5、29頁、簡上卷第97-98頁、本院卷第31頁反面)，經原審
     查詢被告於金融機構開戶情形，被告確實僅於第一商業銀
     行及臺新銀行開戶，此有原審金融帳戶開戶查詢系統查詢
     結果在卷可證（見簡上卷第64-76頁），足見被告所辯，並
     非無據。
 (三)、另被告於警詢、偵訊、原審及本院審理中供稱：伊於交付
     第一銀行帳戶存摺、臺新銀行帳戶提款卡、印章等件回家
     後，對方又告以需要其密碼，伊才告訴對方臺新銀行帳戶
     密碼。翌日因朋友劉曉蘋得知此事後告訴伊被騙了，伊因
     此打電話至反詐騙專線，並依指示打電話至臺新銀行客服
     中心辦理臺新銀行帳戶停用，但客服中心告以只能先辦遺
     失，因此伊於98年3月3日中午快1點時，打電話向銀行辦理
     遺失止付。之後騎車去派出所做筆錄，警察要求伊先去銀
     行調閱明細，之後再過去派出所，因警察說正在做筆錄，
     就跟伊約晚上的時間等語(見偵9375卷第5、29頁、簡上卷
     第16頁、本院卷第21反面、31頁反面頁)。經查，證人劉曉
     蘋於原審審理時證稱：伊與被告是同學，伊是事後某天到
     被告家中找他，被告告訴伊他將帳戶資料交給找工作聯繫
     的人，伊告訴他可能被騙，提款卡等件不可以隨便交給他
     人，要他打反詐騙電話，被告因此撥打反詐騙電話並依照
     指示先打電話去銀行詢問，再到警察局報案等語甚詳（見
     簡上卷第90頁）。而被告確實曾於98年3月3日透過電話方
     式掛失臺新銀行帳戶存摺、印鑑、金融卡，有臺新銀行98
     年3月20日臺新作文字第9804081號函在卷可稽（見偵9375
     號卷第11頁）。復曾於同日下午5時50分許，至桃園縣政府
     警察局桃園分局武陵派出所報案供稱：伊因應徵工作，應
     對方要求開立2個帳戶供匯入薪資及供公司資金流通之用，
     伊因為名下沒有帳戶，因此於98年3月2日前往第一銀行及
     臺新銀行申辦帳戶，之後對方就約伊於同日下午1時許，在
     桃園縣龜山鄉○○路100號7-11統一超商外見面，伊當場交
     付臺新銀行帳戶存摺（嗣於原審改稱不包括臺新銀行帳戶
     存摺）、提款卡、印章等件給真實姓名年籍不詳之人，之
     後伊懷疑臺新銀行帳戶提款卡等件遭人作不法用途，因此
     撥打反詐騙專線告知上情，詢問如何處理，並依照反詐騙
     專線之指示，先向銀行辦理掛失，之後向警方報案等語，
     有桃園縣政府警察局龜山分局98年10月6日山警分偵字第
     0985029832號函暨所附筆錄及報案資料在卷可證（見簡上
     卷第63之1-63之10頁）。是被告供稱其係因應徵工作而交
     付臺新銀行帳戶提款卡等件，且其於98年3月3日懷疑遭人
     作不法使用後，隨即向臺新銀行辦理掛失，並向警局報案
     等情，應可採信。
 (四)、又將金融機構帳戶資料交付詐騙集團成員者，多會要求將
     存摺或印章一併交付，以方便帳戶使用，否則該集團詐得
     款項後卻遭他人以存摺原件方式提領，豈非徒勞無功，一
     無所獲，而本件被告雖將臺新銀行帳戶之印章一併交付對
     方，惟仍得變更印鑑後提領現金，徵之本件臺新銀行存摺
     仍由被告保管中，業據被告供陳在卷（見偵9375卷第4頁、
     簡上卷第99頁），並有其所提出存摺影本為證（見簡上卷
     第63之7頁），足見其所言非虛，此與一般提供帳戶予他人
     供詐欺犯罪使用之情況迴異，益徵被告於交付前開帳戶提
     款卡、密碼時，主觀上確信僅係供求職之用。
 (五)、檢察官上訴意旨雖指稱被告於案發時係亞東技術學院資訊
     管理系4年級之學生，顯見被告具正常智識、並受有高等教
     育之國民，對於任意交付帳戶予不認識他人，可能造成幫
     助詐欺之情勢，並無不知之理；又被告於96年12月至97年3
     月曾任職台茂美食街工讀生、於94年5月至95年10月亦任職
     7-11便利商店工讀生，可知被告具有正常之工作經驗及相
     當之社會應對經驗，豈可能任意申辦2銀行帳戶，並立即交
     付其中1帳戶予他人使用。且被告自身又無法確保交付帳戶
     不會遭對方任意作為非法用途，是被告所辯求職而交付帳
     戶一情，實逸脫社會常情，尚非可採云云。惟各人之智慮
     與警覺程度，常因年齡、所受教育、生活經驗、社會歷練
     等而千差萬別，前開以一般常人智識程度及社會生活經驗
     而足判別其中必有詐偽之推論，固係以一般社會常人之平
     均標準而為，然亦不能排除另有因年紀尚輕，或教育程度
     ，或生活及社會經驗俱仍不足故而不具此等智識及警覺程
     度之人，無法察覺其中詭異而擅予輕信之此等可能；況邇
     來因人頭帳戶取得困難，詐欺集團成員為取得人頭帳戶使
     用，或以高價價購，或以詐欺方式取得，方式所在多有，
     若一般人會因詐欺集團成員言詞而陷於錯誤進而交付鉅額
     財物，何以金融帳戶之持有人不致因相同原因進而陷於錯
     誤並交付帳戶相關資料。是就此而言，自不能以吾等一般
     常人智識經驗為基準，遽而推論彼等必具相同智識水平及
     警覺程度。況被告於案發時係學生，縱有工作經驗，亦因
     係受領現金非未曾開立金融帳戶，是自非得遽此責難被告
     。
五、綜上所述，本件尚無積極證據可供憑認被告主觀上有幫助他
    人犯詐欺之故意，應認被告罪嫌不足。原審為被告無罪之諭
    知，其認事用法，並無違誤，檢察官上訴意旨仍執前詞，指
    摘原判決不當，為無理由，應予駁回。
據上論斷，應依刑事訴訟法第368條，判決如主文。
本案經檢察官陳國鳴到庭執行職務。
中    華    民    國    99    年    2     月    10    日
            刑事第二十二庭審判長法  官  郭雅美
                                法  官  李麗珠
                                法  官  洪于智
以上正本證明與原本無異。
不得上訴。
                                書記官  強梅芳
中    華    民    國    99    年    2     月    10    日


司法院資訊處製作；財團法人民間司法改革基金會備份。
